【裁判字號】    90,上易,1459
【裁判日期】    900529
【裁判案由】    偽造文書
【裁判全文】
臺灣高等法院刑事判決                            九十年度上易字第一四五九號
    上  訴  人  臺灣臺北地方法院檢察署檢察官
    被      告  甲○○
右上訴人因被告偽造文書案件，不服臺灣臺北地方法院八十八年度易字第二六一三號
，中華民國九十年三月七日第一審判決（起訴案號：臺灣臺北地方法院檢察署八十八
年度偵字第四六六一號；移送併辦案號：八十八年偵字第二一四○○號、八十九年偵
字第五七○六號、第六六二四號）提起上訴，本院判決如左：
    主  文
原判決撤銷，發回臺灣臺北地方法院。
    理  由
一、公訴意旨略以：被告甲○○意圖供行使之用，於民國八十四年間，以新台幣（下
    同）五萬元之代價，向年籍不詳之「張明錡」購入其上貼有甲○○照片（身分證
    統一編號：Ｚ000000000號）之偽造「楊德發」身分證一紙後，甲○○
    明知該身分證係屬偽造，竟於八十五年九月間持該偽造之身分證，向臺北市政府
    建設局辦理威震企業有限公司（下稱威震公司）、負責人楊德發之公司設立登記
    ，使臺北市政府建設局人員將此不實事項據以登載於職務上所掌管之有限公司變
    更登記事項卡，並製發威震公司、負責人楊德發之經濟部公司執照、臺北市政府
    營利事業登記證與甲○○，致生損害於楊德發及公司登記正確性，因認被告甲○
    ○涉有刑法第二百十六條、第二百十二條行使偽造特種文書罪嫌、第二百十四條
    使公務員登載不實罪嫌等語。
二、按刑法上之牽連犯，係指行為者意念中祇欲犯某罪，而其實施犯罪之方法，或其
    實施犯罪之結果，觸犯行為人目的行為以外之其他罪名而言。牽連犯的數行為間
    ，有無方法或結果行為與目的行為之牽連關係存在，並應參酌行為時客觀的事實
    以為決定，亦即在客觀上認其方法或結果行為，與犯罪之目的行為，有不可分離
    之直接密切關係，始克成立，最高法院七十九年度台上字第五四七號判例參照。
三、經查：
  (一)被告甲○○雖曾以威震公司名義，向台新國際商業銀行（下稱台新銀行）申請支
    票使用，有台新銀行支票存款申請書暨往來約定書影本一份附卷可稽，惟被告亦
    連續行使偽造「楊德發」之身分證向聯邦商業銀行仁愛分行、臺北市第一信用合
    作社以「楊德發」個人戶之名義開戶申請支票使用，有聯邦商業銀行仁愛分行函
    復之開戶資料、臺北市第一信用合作社八十八年十一月十八日函復之楊德發開戶
    資料附卷可稽，是倘如被告於原審所稱：購入偽造之身分證，是欲申請票據供詐
    欺取財使用云云，則被告僅須行使偽造「楊德發」之身分證以「楊德發」個人戶
    之名義開戶申請支票使用即可，何須向臺北市政府建設局辦理威震公司、負責人
    為楊德發之公司設立登記？是被告向臺北市政府建設局辦理威震公司之設立登記
    之目的，是否僅欲申請票據供詐欺取財使用，即有可疑。則被告行使偽造之「楊
    德發」身分證，向臺北市政府建設局辦理威震公司、負責人為楊德發之公司設立
    登記，與被告以「楊德發」個人戶之名義開戶申請支票使用，進而詐欺取財之行
    為，有無不可分離之直接密切關係，即非無探究餘地。
  (二)又被告於八十五年間明知財務狀況不佳，已無支付能力，仍意圖為自己不法所有
    之概括犯意，自八十四年十二月間某日起至八十五年一月間某日止連續多次前往
    劉松添任職之富樺、頤和園等餐廳消費，並隱瞞其無力給付費用之事實，致使負
    責收取款項之劉松添陷於錯誤，允以簽帳消費，而詐取價值三十五萬元之消費物
    品；再基於同前意圖為自己不法所有之概括犯意，於八十五年一月十三日，持其
    所簽發明知已被列為拒絕往來戶之金額五十萬元支票，向劉松添佯稱借款十五萬
    元，餘款則用以清償應付之飲宴款項，嗣因該支票不獲兌現，劉松添始知受騙，
    嗣被告於八十六年五月十二日與劉松添成立和解，復使劉松添誤信被告係有支付
    能力之人，而陸續於八十六年五月起至七月間止，連續供應其所經營朝代酒店之
    酒菜予被告消費，被告共計再詐取十一萬六千五百五十元消費物品等情，經本院
    於八十七年十二月三十一日以八十七年度上易字第六０三三號判決連續詐欺取財
    罪處有期徒刑六月確定，有判決書一紙附卷可稽。此與原審認定被告係於同年七
    月六日交付金額十五萬元之臺北市第一信用合作社為付款人之支票，與劉松添和
    解之時間即有未合。雖原審認定被告於八十五年七月六日所持之客票即為其偽造
    「楊德發」名義簽發金額十五萬元付款人為臺北市第一信用合作社為付款人之支
    票，惟此張支票究與被告上開詐欺案件有無關聯，事實猶欠明瞭，遽行判決，自
    有未洽。
  綜上，或為檢察官上訴意旨所指摘，或為本院得依職權調查之事項，因認有發回更
  審之原因。自應由本院將原判決撤銷發回，另為適當之判決，並不經言詞辯論為之
  。至檢察官移送併辦部分，因移送意旨認與本案有裁判上一罪關係，爰一併發回臺
  灣臺北地方法院審理，附此敘明。
據上論斷，應依刑事訴訟法第三百六十九條第一項後段、第三百七十二條，判決如主
文。
中      華      民      國    九十    年      五      月    二十九    日
                              臺灣高等法院刑事第 十五 庭
                                  審判長法  官  房  阿  生
                                        法  官  鄧  振  球
                                        法  官  雷  元  結
右正本證明與原本無異。
不得上訴。
                                        書記官  梁  雅  華
中    華    民    國     九十     年      五        月     二十九       日


司法院資訊處製作；財團法人民間司法改革基金會備份。
